【裁判字號】    92,自,284
【裁判日期】    920827
【裁判案由】    誣告
【裁判全文】
臺灣高雄地方法院刑事判決                          九十二年度自字第二八四號
    自  訴  人  乙○○
    被      告  甲○○
    被      告  丙○○
    被      告  丁○○
右列被告等因誣告案件，經自訴人提起自訴，本院判決如左：
    主  文
甲○○、丙○○、丁○○均無罪。
    理  由
一、自訴意旨略以：被告甲○○、丙○○、丁○○於民國八十七年九月間，意圖使自
    訴人乙○○受刑事處分，向高雄市政府警察局新興分局憑空指摘自訴人縱火、殺
    人等犯行，以此不實之事項誣告自訴人，致使自訴人險為死刑之執行，幸經法院
    明鑒秋毫，而為無罪判決確定。因認被告甲○○、丙○○、丁○○均涉犯刑法第
    一百六十九條第一項之誣告罪嫌。
二、按犯罪事實應依證據認定之，無證據不得推定其犯罪事實；復不能證明被告犯罪
    者，應諭知無罪之判決，刑事訴訟法第一百五十四條、第三百零一條第一項前段
    分別定有明文。次按為訴訟上證明之資料，須於通常一般之人均不致於有所懷疑
    ，而得確信其為真實之程度者，始得據為有罪之認定。倘其證明尚未達於此一程
    度，而有合理性懷疑存在時，即不得遽認被告犯罪。又被告依法無自證無罪之義
    務，若控罪所憑之積極證據，在生活經驗上尚不足以排除其他有利被告之合理推
    斷，致不足以證明犯罪事實時，仍不能因被告否認犯罪之辯解不成立，資為無視
    積極證據不足之理由。以上證據法則，通觀最高法院七十六年度台上字第四九八
    六號、三十年上字第四八二號、三十年上字第一八三一號等判例所持一貫見解，
    不難明暸。復按誣告罪之成立，以意圖他人受刑事處分或懲戒處分，而為虛偽之
    告訴告發報告為要件，所謂虛偽係指明知無此事實故意捏造而言，若告訴人誤認
    有此事實或以為有此嫌疑，自不得指為虛偽，即難科以本罪；且按誣告罪之成立
    ，以告訴人所訴被訴人之事實必須完全出於虛構為要件，若有出於誤會或基於合
    理懷疑有此事實而為申告，以致不能證明其所訴之事實為真實，縱被訴人不負刑
    責，而告訴人本缺乏誣告之故意，亦難成立誣告罪名；又誣告罪之成立以意圖他
    人受刑事處分或懲戒處分，而為虛偽之告訴告發報告者為要件，若因公務員之推
    問而為不利他人之陳述，縱其陳述涉於虛偽，既無申告他人使其受刑事或懲戒處
    分之意思，即與誣告之要件不符，最高法院四十年台上字第八八號、四十四年台
    上字第八九二號及五十三年台上字第五七四號著有判例可資參照。
三、訊據被告甲○○、丙○○及丁○○堅決否認有何誣告犯行，被告甲○○辯稱：於
    八十七年九月三日凌晨五時許，在高雄市新興區○○○路九號火災發生後，自訴
    人一直在現場，並詢問伊是否須幫忙，後隔約一星期，電視新聞報導在高雄市○○路發生爆炸案，警方懷疑該案之報案人即為放置炸彈之人，並在電視上播放報
    案人的聲音，伊因而認出是自訴人的聲音，且因上開火災及爆炸案地點、時間均
    相近，所以伊即主動打電話給警察，告知警察前開懷疑情事，起先警察的口氣好
    像沒什麼興趣，後不知為何警察打電話給伊，請伊前去警局作證，伊至警局時警
    察拿很多照片予伊指認，伊指認係自訴人，警察即告訴伊該人涉犯六合路之爆炸
    案，但本件伊僅係提供警方線索，即提供伊所懷疑自訴人是否有涉犯中山橫路火
    災案之相關疑點，且於警訊時，伊僅陳述所見情形及疑點，並無指訴自訴人即為
    中山橫路火災案放火之人，因伊根本沒有看見係何人放人的等語。被告丙○○辯
    稱：在高雄市新興區○○○路九號火災案發生後不久，又發生六合路爆炸案，而
    在上開二案件發生後，伊均有見自訴人在現場，伊原本僅認為係巧合，後伊聽太
    太甲○○陳述前開疑點，並自訴人於中山橫路火災案身著中山服，而於六合路爆
    炸案身著如酒店少爺服飾，差異很大，所以才懷疑自訴人是否與中山橫路火災有
    關，後伊太太甲○○打電話給警方，告知警察前開懷疑情事，起先警察的口氣好
    像沒什麼興趣，後不知為何警察打電話給伊及太太，請伊等前去警局作證等語。
    被告丁○○則辯稱：於中山橫路火災發生當天，自訴人非常熱心說要進去火場幫
    忙，並之前從未見過自訴人，且自訴人當時身著中山服，伊覺得自訴人行為有些
    怪，後伊陪同母親甲○○前去警局作證，警察即要伊也順便做證等語。經查：
  (一)自訴人乙○○涉犯於八十七年九月三日凌晨五時許，放火燒燬在高雄市新興區○○○路九號現有人居住之建築物，並造成承租在該址四樓靠東北邊套房內之澳大
    利亞籍女子ＨＡＬＬ  ＢＲＥＴＴ  ＤＯＮＮＡ及其男友黃瑞穎，因熟睡未及逃
    離，吸入過多一氧化碳致窒息死亡乙案，業經台灣高雄地方法院以八十八年度重
    訴字第八號判決無罪，並經台灣高等法院高雄分院以八十九年度上訴字第二七八
    號上訴駁回，而經最高法院以九十年度台上字第一○八○號將原判決撤銷，發回
    台灣高等法院高雄分院，再經台灣高等法院高雄分院以九十年度上更(一)字第八七
    號上訴駁回，並經最高法院以九十年度台上字第六一二二號上訴駁回確定，有上
    開刑事判決書五份及自訴人台灣高等法院被告全國前案紀錄表可按。又被告甲○○、丙○○及丁○○確有因上開自訴人乙○○涉犯殺人等案件，於八十七年九月
    十一日及十七日，在高雄市政府警察局新興分局以證人身份制作調查筆錄，並證
    述自訴人涉犯上開殺人等案件，有警訊筆錄三份在卷可按。
  (二)被告丙○○於上開殺人等案件警訊中證述：於火災案發後，自訴人有在火災現場
    ，並詢問伊是否有需幫助之處，伊回稱不用，直至火災撲滅後，自訴人始離開，
    後伊太太甲○○告訴伊火災現場有看到一名可疑男子，且於火災當（三）日下午
    五時許，自訴人又來與死者之朋友聊天，又於同年九月十日六合路爆炸案現場，
    伊並看見自訴人在現場等語。被告丁○○於上開殺人等案件警訊中證述：於火災
    案發後，當時有三、四名男子在案發處附近聚集談笑，故伊及家人對該三、四名
    男子特別注意，並懷疑是他們放火的，後於同年九月十日六合路爆炸案，伊母親
    甲○○自電視新聞聽到該報案男子的聲音，認為就是在伊住處火災案三、四名男
    子其中一位，即是乙○○，所以才來警局作證等語。被告甲○○於上開殺人等案
    件警訊中證稱：伊因火災當時，自訴人從頭至尾均在現場，並於火災撲滅後，仍
    一直在現場駐足，而當時係清晨，那麼早的時間，自訴人全身穿黑色衣褲，所以
    伊記得很清楚，又在高雄市○○路之爆炸案後，伊聽見電視新聞所播放警方提供
    六通報案電話之錄音聲音，伊認出係自訴人的聲音，因前開火災當時，自訴人一
    直跟著伊，伊即詢問自訴人要幹什麼，自訴人答稱欲幫伊搬東西，所以懷疑自訴
    人涉犯伊住處之火災案等語。又自訴人於本院審理時陳稱：於八十七年九月三日
    凌晨五時許，在高雄市新興區○○○路九號發生火災時，伊確有在場觀看，並伊
    當時確係身穿深色的中山服，而於同年九月十日，在高雄市○○路爆炸案時，伊
    亦有在現場觀看等語。準此，被告甲○○、丙○○及丁○○等係因於八十七年九
    月三日凌晨五時許，在高雄市新興區○○○路九號火災發生時，自訴人於此清晨
    時分，一直在火災現場觀看，並主動詢問被告等是否須幫忙，且自訴人當時身穿
    深色中山服，衣著引人注意，又於事隔一星期，即於同年月十日，在高雄市○○
    路爆炸案發生後，亦見自訴人在現場觀看，且被告甲○○自該爆炸案電視新聞報
    導所播放報案人之聲音，認與自訴人聲音相符，而新聞報導並稱警方懷疑該報案
    人即為爆炸案之嫌疑人等原因，而於警訊時證陳上開疑點，復其等證述之內容均
    與事實相符，並無虛擬不實之事實，且係因上開情事，基於合理懷疑，而為指認
    ，是被告等主觀上並無誣告之犯意，客觀上亦僅陳述所懷疑之情事，並無誣指自
    訴人之行為。況被告等皆係配合警方調查而至警局作證，亦無使自訴人受刑事懲
    戒處分而提出告訴、告發之意圖。從而，被告等所為尚與誣告罪之構成要件有間
    。再者，自訴人於本院調查證據完畢後陳稱：本件已不予追究等語。綜上，被告
    等於警訊時證述之內容並非憑空捏造，客觀上亦係基於合理之懷疑；是被告等所
    辯上情，洵非虛詞，尚堪採信。另被告甲○○雖於上開警訊時證稱：「（問：妳
    今因何事至本分局刑事組？）因為於本（九）月十日二十一時許，在本市新興區
    ○○○路三十八號前，被不詳人土放置爆裂物，而為警方查獲對嫌疑人就是於八
    十七年九月三日凌晨五時許，在本市新興區○○○路九號所發生之火警，致一名
    台灣人、一名澳大利亞籍等二人死亡，『放火之人』」等語，惟綜觀被告甲○○
    上開警訊筆錄，僅係陳述上開懷疑自訴人涉犯前開殺人等案件之疑點，且被告甲○○於上開警訊筆錄後段之證述，均僅稱：自訴人係涉嫌放火之人等語。從而，
    尚難僅憑該警訊筆錄前段確記載：就是於八十七年九月三日凌晨五時許，在本市
    新興區○○○路九號所發生之火警‧‧‧『放火之人』等語，即認被告甲○○確
有誣告之犯行，附此敘明。
四、綜上所述，被告等於警訊時證述之內容並非憑空捏造，客觀上亦係基於合理之懷
    疑，且被告等均係以證人之身份作證，而於警察訊問時，提供其等所認之相關疑
    點，而為不利於自訴人之陳述，並無申告自訴人欲使其受刑事或懲戒處分之意思
    ，自難謂被告等主觀上有何誣告之故意。從而，被告等所為自與誣告罪之構成要
    件有間。此外，復查無其他積極證據足以證明被告等有何自訴人所指之誣告犯行
    ，揆諸首揭法條及判例意旨，不能證明被告等犯罪，依法應諭知無罪之判決。
據上論斷，應依刑事訴訟法第三百四十三條、第三百零一條第一項，判決如主文。
中      華      民      國      九十二    年      八    月    二十七    日
                                  臺灣高雄地方法院刑事第十三庭
                                      法  官  洪榮家
右正本證明與原本無異。
如不服本判決，應於判決送達後十日內，向本院提出上訴狀。
                                      書記官   陳寰瑛
中      華      民      國      九十二    年      八    月    二十七    日


司法院資訊處製作；財團法人民間司法改革基金會備份。
